臺灣高等法院臺南分院刑事判決　　　　　　　 九十一年度上易字第六三三號　 Ｃ
　　　上　訴　人　臺灣臺南地方法院檢察署檢察官
　　　被　　　告　甲　○　○
右上訴人因被告侵占案件，不服臺灣臺南地方法院九十年度易字第二二九三號中華民
國九十一年四月十六日第一審判決（起訴案號：臺灣臺南地方法院檢察署九十年度偵
字第六五○號），提起上訴，本院判決如左：
      主      文
上訴駁回。
      理      由
一、公訴意旨略以：甲○○自民國（以下同）八十六年六月間起至八十九年五月間止
    ，任職於「瑞福貨運有限公司」（下稱瑞福公司）擔任收金員，負責向瑞福公司
    客戶收取運費後轉交予瑞福公司之工作。詎甲○○於上開任職期間，竟基於意圖
    為自己不法所有之概括犯意，連續將所收取之客戶運費合計新台幣（以下同）一
    百二十一萬一千零四十二元，以變易持有為所有之意思，予以侵占入己。嗣於八
    十九年七月三日為瑞福公司稽查人員稽查得知上情。因認被告涉犯刑法第三百三
    十六條第二項之業務侵占罪嫌。
二、按犯罪事實，應依證據認定之，無證據不得推定其犯罪事實，又不能證明被告犯
    罪者，應諭知無罪之判決，刑事訴訟法一百五十四條、第三百零一條第一項分別
    定有明文。復按，刑法上侵占罪之成立，以持有他人之物為前提，倘所處分者，
    並非他人所有之物，即與侵占罪之構成要件不符。本件公訴人認被告甲○○涉犯
    刑法第三百三十六條第二項之業務侵占罪嫌，係以告訴人公司業務副理乙○○之
    指述及證人蘇泉銘之證述為其主要認定依據。被告甲○○則堅決否認有何侵占犯
    行，辯稱：公司向客戶收運費時如付現金，客戶可扣除百分之五後付款，客戶如
    交遠期支票，收金人員可扣除百分之五後，墊付現金予公司入帳，為公司歷來之
    做法，並無侵占等語。
三、經查：
  (1)瑞福公司收取運費流程，均由該公司開具二聯式收據交收金員收取後，客戶聯收
    據交由客戶收執，收金員將另一聯收據收回後，按日彙整，併同所填具之「站收
    金繳款日報表」，逐級由收金股長、出納、會計課長、副理、經理、董事長核章
    管制等情，已據證人即瑞福公司秘書蘇泉銘證述在卷可按，並有上開「站收金繳
    款日報表」附卷可憑。
  (2)該日報表上列有「改減」一欄，所謂「改減」，即客戶以現金付款者，得扣除百
    分之五之意，亦據證人蘇泉銘於原審證述在卷。另證人即瑞福公司客戶以勒快速
    印刷公司會計卓幸雅於原審亦證稱：「（問：如何給付？）看他們的發票或收據
    金額，我們都是付現金扣百分之五。」、「（問：扣百分之五是否是你們公司一
    向的作法？）不管是瑞福公司還是其他貨運公司我們付現就是扣百分之五。」、
    「（問：付現是扣百分之五是否是商場上的慣例？）是的，我們扣瑞福的百分之
    五就是根據這個慣例。」等語。綜上證人證詞，不論依商場慣例或係依瑞福公司
    收金慣例，只要是客戶以現金付款者，即可享有百分之五之折扣優惠甚明。此從
    公司營運立場而言，以折扣方式鼓勵客戶以現金付款，公司除可享有資金流通之
    優勢外，並可免除收受遠期支票之風險。
  (3)另依瑞福公司八十八年一月二日股東會會議決議：「各直營站收金人員運費折讓
    問題如何改進，提請公決案。決議：1.尾數儘量收取，並訴苦折讓須賠補。2.
    仟元以下儘量收現金，現金勿折百分之五。3.支票日期勿超過兩個月。」此有該
    股東會會議記錄影本一份在卷可稽。依上開會議決議所示，亦足認定瑞福公司早
    在八十八年一月二日股東會開會之前，已有收現折讓百分之五之做法，惟因該公
    司八十七年度業績出現虧損（會議記錄第七項討論事項第一點參照），故在運費
    收取上，要求收金員以訴苦方式拜託客戶不要折讓，並儘量收取尾數，以免擴大
    虧損。另證人蘇泉銘於原審亦證稱：「（問：在股東會議之前是否只有被告一人
    如此做？）全省各地都有扣現金之情形，但他們都有依規定往上報，由我批准，
    被告沒有。」等語。益徵在八十八年一月二日股東會之前，瑞福公司全省各地收
    金員於收金時即存在有客戶扣減百分之五之常例，並非僅有被告甲○○一人所收
    取之客戶有扣百分之五之情形。
  (4)被告甲○○於八十四年間進入瑞福公司，於八十五年擔任該公司收金員工作，自
    斯時起甲○○收取運費現金即有折扣百分之五等情，已據被告甲○○陳明在卷可
    按。而瑞福公司早於八十七年間即已發現被告收金有異常之情形，迄提出本件告
    訴即八十九年十二月為止，被告仍係以客戶付現扣除運費百分之五為由，墊付現
    金繳付，證人蘇泉銘亦均於站收金日報表上核章同意，均據告訴代理人乙○○及
    證人蘇泉銘陳述在卷可按。瑞福公司自八十七年間起發現被告甲○○向客戶收取
    運費遠期支票後，自行扣除百分之五之運費，墊付現金予瑞福公司，認被告甲○
    ○侵占此一部分百分之五運費，要求被告賠償八十萬元，被告未同意，始生本案
    。惟瑞福公司既有客戶繳現得扣除百分之五運費之做法或慣例，倘瑞福公司自收
    金員處取得之運費為現金時，該百分之五運費即應被客戶扣除，而非瑞福公司所
    有。證人蘇泉銘固證稱客戶扣除百分之五應事前報請伊同意云云，惟亦認伊同意
    之方式乃係事後在站收金日報表上核章表示同意，足認該百分之五折扣權在瑞福
    公司客戶手上，而非瑞福公司所能事前表示同意或不同意者。對照前開股東會會
    議決議內容：「尾數儘量收取，並訴苦折讓須賠補」等語，及證人陳錦村在原審
    證稱：伊是瑞福公司負責人兼總經理，公司到現在繳現金就是扣抵百分之五，因
    公司沒有週轉金，所以這百分之五就給他當交際應酬用，伊有私下向被告說過等
    語觀之，益可相互印證。準此，該百分之五之折扣運費，顯非瑞福公司所有，被
    告甲○○以私人款項方式墊付扣除百分之五之運費現金予瑞福公司，所得百分之
    五之折扣利益，反係被告以私人資金調度方式，並承受遠期支票風險所得之對價
    。被告取得此一部分之利益，與侵占罪之構成要件有間，自非得以業務侵占罪相
    繩。
  (5)此外，復查無其他積極證據足資證明被告有犯行，為不能證明被告犯罪，原判決
    諭知被告無罪。本院經核原判決認事用法並無不當。
四、檢察官上訴意旨略以：有部分之客戶直接支付現金，被告仍予扣除百分之五後支
    付告訴人公司，且公司並未允許被告墊付現金而扣除百分之五之費用等由，指摘
    原判決不當。惟查，所稱「有部分之客戶直接支付現金，被告仍予扣除百分之五
    後支付告訴人公司」乙節，並未提出任何事證證明，而告發人所提「站收金額繳
    款日報表」所載收入現金部分亦多係實收實繳，並未有扣減之情形。又瑞福公司
    收取運費，付現或未開發票扣百分之五之慣例，不僅係現今商場慣例，且據證人
    蘇泉銘、卓幸雅於原審具結證實，而依瑞福公司八十八年一月二日股東會議決議
    內容所示，足以證明瑞福公司於全省各地均存有客戶扣減百分之五常例。至於被
    告收取客戶遠期支票後，以私人款項現金墊付給公司，扣除百分之五折扣利益，
    乃係私人資金調度方式，且係得公司負責人陳錦村之指示並允許在先，純係幫助
    公司週轉而自行承擔遠期支票風險之對價。綜上，難認被告有私行扣減侵占入己
    之犯行。是本件上訴為無理由，應予駁回。
據上論結，應依刑事訴訟法第三百六十八條，判決如主文。
本案經檢察官洪泰文到庭執行職務。
中    華    民    國  九十一      年      七      月      十一      日
                                  臺灣高等法院臺南分院刑事第五庭
                                      審判長法官  鄭    文    肅
                                            法官  陳    珍    如
                                            法官  黃    三    哲
右正本證明與原本無異。
不得上訴。
                                      法院書記官  陳    淑    貞
中    華    民    國      九十一      年      七      月     十二       日
